【裁判字號】    88,上,38
【裁判日期】    900417
【裁判案由】    塗銷抵押權登記
【裁判全文】
臺灣高等法院臺中分院民事判決  八十八年度上字第三八號
      上  訴  人    甲○○
      被上訴人      台中市第二信用合作社
      法定代理人    王炎明
      訴訟代理人    胡信馨
右當事人間塗銷抵押權登記事件，上訴人對於中華民國八十七年十月二十九日臺灣南
投地方法院八十七年度訴字第一號第一審判決提起上訴，本院判決如左：
      主      文
上訴駁回。
第二審訴訟費用由上訴人負擔。
      事      實
甲、上訴人方面：
一、聲明：求為判決：
（一）、原判決廢棄。
（二）、確認被上訴人對上訴人所有坐落南投縣名間鄉○○段第三一一、三一一之一
        、三一八、三一八之一等四筆土地於民國八十四年七月十七日８４南登字第
        一○○七一號收件，八十四年七月十八日所辦理本金最高限額新台幣（下同
        ）四百萬元之抵押債權不存在。
（三）、被上訴人應將前開四筆土地所辦理本金最高限額四百萬元之抵押設定登記予
        以塗銷。
二、陳述：除引用原判決書之記載外，補稱：
（一）、上訴人並無於八十四年七月十九日向被上訴人辦理信用貸款三百萬元，再於
        八十四年七月二十四日向被上訴人為抵押貸款四百萬元之情事，此可從上開
        借貸資料記載均非上訴人所為陳述或由上訴人簽名蓋章而知，實係訴外人簡
        錫清即被上訴人之職員未經上訴人同意逕自盜蓋上訴人印章辦理，並領走系
        爭款項，上訴人未曾同意辦理上開貸款，亦未領取系爭款項，更無證人簡錫
        清所謂將該款項借予訴外人巫鈴吉之情事。蓋上訴人與巫鈴吉並不相識，當
        無金錢往來，且被上訴人前稱係上訴人急需用錢，方先信用借貸三百萬元，
        既如此孔急，自不會再將錢借予他人，足見，此係簡錫清擅自以上訴人名義
        辦理貸款，領走款項，並私自借予巫鈴吉。
（二）、上訴人於八十四年七月前已在被上訴人處有他筆貸款，並辦理抵押權設定登
        記，依要求將土地所有權狀置其處，且因信任簡錫清，於每次辦理存提款時
        均將印章交由辦理，致簡錫清利用機會盜蓋印章，冒貸四百萬元，系爭貸款
        申請資料，除印章被盜蓋外，餘無上訴人及連帶保證人之簽名或書寫資料，
        均係簡錫清之筆跡，查簡錫清因服務期間挪用及冒貸客戶款項遭被上訴人革
        職，已據客戶提起民、刑事訴訟，而台中市第二信用合作社大智分社於八十
        三至八十五年間發生經理、副理及業務人員多人違法舞弊，因而去職者多人
        ，如經理巫鈴吉、副理簡錫清等，本件亦為被盜蓋印章違法辦理貸款領款事
        件之一。
（三）、辦理系爭四百萬元抵押貸款之代書許振輝，上訴人並不認識，亦未提供資料
        交伊辦理，一切資料均係被上訴人職員交付，此業據許振輝於原審時陳明，
        況系爭不動產既已辦理第一順位抵押權，一般金融機構不會接受第二順位抵
        押權，何以被上訴人又接受第二順位且明顯超貸之四百萬元抵押貸款，而未
        依常情駁回申請，足徵本件乃被上訴人職員利用金融業辦理抵押貸款無庸「
        印鑑證明」之機會，盜蓋上訴人印章，而冒貸系爭抵押貸款。
（四）、財政部六十九年五月二十三日台財錢字第一六○三三號函示，每一客戶一次
        提領現鈔超過一百萬元以上時，付款之金融機關應將提領日期、存戶戶名、
        提領人姓名、身份証明文件設簿登記備查，而一般信用合作社之作業程序與
        銀行之作業程序並無不同，並同受財政部監督，故於八十四年七月間在上訴
        人帳戶為一次提領「三百萬元」、一次提領「四百萬元」，被上訴人當已依
        財政部上開規定設簿登記，且訴外人朱鴻亭即被上訴人之襄理亦於原審證稱
        「本件提領四百萬元是要登記的」，又果係上訴人前往提款，何以未持「存
        摺」辦理取款，被上訴人既未提出登簿資料，自無法證明上訴人確有提領系
        爭三百萬元及四百萬元款項，實則，本件係被上訴人職員擅自領走系爭款項
        ，被上訴人拒絕提出領款人登記簿，依民事訴訟法第三百四十五條規定，應
        認上訴人主張事實為真正。
（五）、證人朱鴻亭於原審證稱：「擔保放款應由借款人先填申請書，由合作社估抵
        押物價格，再按所估價格核貸」、「無擔保借款則要借款人提財產資料及連
        帶保證人之資力後再核貸，且連帶保證人要來辦理對保」、「核貸款項通常
        都是撥到借款帳戶內」、「領錢須存摺及印章」、「本件提領四百萬元是要
        登記的」等詞（原審卷八十七年五月五日言詞辯論筆錄），上訴人既有土地
        供擔保並擬借四百萬元，何須先信用貸款三百萬元，且借款三百萬元應有二
        連帶保證人，本件並無二連帶保證人，何以被上訴人遽行放款，又其指陳瓔
        娟為三百萬元之連帶保證人，並抗辯係延用上次之對保書，然按金融業之信
        用借貸連帶保證人係按筆對保，絕無延用他筆對保書之餘地。另依據中華民
        國銀行商業同業公會全國聯合會於九十年二月十三日全授字0342 號函載於
        「三」中即說明銀行之授信保證契約書，分（一）逐案徵提，由保証人在放
        款主契約上簽章，就該特定債務為保証；（二）最高限額保証，由保証人在
        保証書上簽章，由保証人在該預定最高限額範圍內由保証人予以保証。上訴
        人與妻廖語在八十一年四月間、八十四年六月間、八十五年十二月間向被上
        訴人之借款，均有連帶保証人廖語、甲○○、陳瓔娟，分別簽訂授信約定書
        ，上訴人及妻廖語所向被上訴人借款均屬各別借貸，分別簽立授信約定書、
        保証書，並非最高限額保証，故保証人應於每次借款時分別逐案再提保証書
        ，系爭三百萬元及四百萬元款項均係單筆借貸，卻無連帶保証人出面簽立保
        証書，無對保紀錄，有違貸款常規。
（六）、雖被上訴人將錢匯入上訴人妻廖語帳戶內，然因廖語印章已被盜蓋取款條，
        致該四百萬元在未提出存摺下即被領走，觀之取款條未有廖語之密碼，本件
        並非本人領款，何以未憑密碼具領，此顯未符金融行業之正常程序。而被上
        訴人所指之「四百萬元」、「三百萬元」之本票，其金額均以鋼印蓋上，亦
        係先被盜蓋印章後再被填載金額，是八十四年七月十九日、八十四年七月二
        十四日上訴人未向被上訴人辦理借貸，無更領取系爭三百萬元及四百萬元款
        項，本件四百萬元抵押債權並不存在，被上訴人應塗銷該抵押權設定登記。
三、證據：除引用原審立證方法外，補提：聲請向台灣台中地方法院檢察署調閱簡錫
    清八十三年至八十七年前科資料暨八十六年度偵字第一一四七號、第二二五九號
    、第九七五號及第二一二三四號偵查卷宗；並聲請向台灣銀行台中分行或其他金
    融行庫函詢：(一)借款人於同一行庫之貸款，其對保究否能以前貸款之對保書，當
    作後貸款之對保資料。(二)借款人欲提領、申貸款項時，依財政部規定超逾一百萬
    元時應登載提領人之身份証、姓名，此規定自何時起行庫均應依法辦理登簿。(三)
    銀行貸款若無對保手續，其撥款後提領人又未登載，此貸款程序，究否合法；聲
    請向上訴人調閱廖語就系爭三百萬元及四百萬元之借款資料；及聲請訊問證人簡
    錫清、巫鈴吉、朱鴻亭、張錫賢、林豊民。
乙、被上訴人方面：
一、聲明：求為判決：如主文所示。
二、陳述：除引用原判決書之記載外，補稱：
（一）、上訴人確就借貸及保證等債務之負擔，與被上訴人間有合致之意思表示，並
        進而為履約行為，按當事人互相表示意思一致者，契約即為成立，民法第一
        百五十三條定有明文，且依中華民國銀行商業同業公會全國聯合會於九十年
        二月十三日全授字０三四二號函說明所示『按銀行辦理授信業務，倘借款人
        與保證人在授信約據上簽名者，即表示同意借據上所載之約定條款，並因此
        發生一定之法律效力』，上訴人與被上訴人間確已就借貸及保證等債務之負
        擔達成一致之合意。上訴人雖主張每次貸款或展期換單均需重新對保，惟按
        對保程序僅係銀行確認借款人或保證人簽訂借款或保證契約之「真意」而已
        ，並非借款或保證契約之成立要件（參照最高法院四十六年台上字第一六三
        號判例意旨），而一般銀行對保亦有核對與原留簽章樣式是否相符之方式辦
        理，徵諸：(1)上訴人及其妻廖語為擔保在被上訴人處所辦理一切授信往來，
        於八十一年四月三十日即先與被上訴人間立具約定書。(2)信用貸款部份連帶
        保證人陳瓔娟，已於八十四年六月二十六日立具約定書，嗣於八十五年十二
        月三十一日辦理信用貸款七十萬元與一百萬元展期換單時，因原對保印鑑遺
        失，因而重新辦理對保手續，此由上開二紙約定書之印鑑大小不同可印證。
        (3)約定書重要權益部份，係以明顯之大型字體標明，上訴人簽立、對保均係
        擔保立約當時及將來之一切債務（含保證債務），並非針對某一筆特定金額
        之借貸對保所簽立，有該約定書在卷可稽。(4)上訴人無爭議之其他借款亦延
        用該約定書，且系爭之九百萬元本票，除印鑑章與對保留存之印鑑相同外，
        簽名亦為上訴人甲○○所親簽。(5)剩餘二筆無爭議之信貸七十萬元與一百萬
        元之本票，印鑑章相符外，本票簽名部份則為保證人陳瓔娟所親簽。足見兩
        造間已合法有效成立契約，自不因有無對保而受影響，上開中華民國銀行商
        業同業公會函示載明：『：：：如金融機構未依規定辦理相關資料之登載手
        續，僅係違反主管機關相關之法令規定，並不影響該借貸契約二造間之效力
        』，亦同此見解。
（二）、上訴人主張第二順位四百萬元之抵押權係因土地所有權狀置放於被上訴人處
        未取回而遭被上訴人職員冒貸，然被上訴人於八十八年二月十日提出之準備
        書狀，附有上訴人於八十一年六月一日在被上訴人儲蓄部辦理第一筆貸款時
        已申請領回土地所有權狀正本四張，本件上訴人於八十四年七月十二日向南
        投地政事務所辦理第二順位抵押權設定時，除提出土地所有權狀正本四張外
        ，同時提出戶口名簿影本二份，其中上訴人之妻廖語之戶口名簿影本尚可看
        出於八十三年一月十一日校正過，上訴人並蓋印鑑章委託辦理，益見上訴人
        所辦理第二順位抵押權登記，應毌庸置疑。
（三）、系爭三百萬元與四百萬元貸款，被上訴人均依上訴人之申請，將貸款全數轉
        入借款人廖語帳戶中，並由上訴人開立取款條，經被上訴人核對印鑑無誤後
        領款，此有上訴人之妻廖語於原審八十七年三月十日庭訊時承認有提供帳戶
        讓上訴人使用，並證稱：「存摺也都是我在保管，但是一直沒有拿到合作社
        整理」，可見上訴人提款時未同時提出存摺，自屬當然，上訴人之妻廖語在
        被上訴人大智分社處往來期間共計四件貸款，無爭執之二筆貸款，提領方式
        習慣與系爭二筆貸款之提領方式均相同，上訴人欲主張印章遭盜蓋，應負舉
        證之責任。
（四）、上訴人聲稱係於八十六年九月十七日至被上訴人大智分社補登存摺時始發現
        被冒貸情事，然由被上訴人電腦之客戶交易明細查詢中之摺欄「０」表示有
        存摺交易，「１」表示無存摺交易，及其八十五年六月十七日辦理一百萬元
        信用貸款，用於繳交所有積欠利息時提款之取款條劃面編號欄內之記錄，劃
        面編號固定為五位數第三位數為有或無摺欄，「０」表示有存摺交易，「１
        」表示無存摺交易，再核對上訴人提出之存摺簿即可明確看出上訴人前後共
        三次抄簿子，第一次為八十四年五月二十六日新開戶時存入之一千元為有摺
        交易，第二次抄簿時為八十五年六月十七日於一百萬元撥貸後用於繳息時，
        第三次則在八十六年十二月二十一日後，這由上訴人提出存摺之油墨及整齊
        度即可看出，顯見上訴人說不知有系爭之貸款，為不實在。
（五）、另上訴人於八十六年十月四日由名間郵局寄發給被上訴人之存證信函內所附
        之由上訴人親自簽名蓋章未記載完成之本票四百萬元及五百萬元本票二紙，
        足見系爭之四百萬元貸款確實存在，該二紙未經記載完成之本票應是上訴人
        於辦理換單時所書寫之本票，為合併成一筆，後經上訴人重新開立九百萬元
        之本票辦理完成換單手續，而將未記載完成之本票帶回。至上訴人執詞要被
        上訴人提出三百萬元信用貸款之本票，然借款戶還清放款，被上訴人即返還
        本票，既代表銀貨兩訖，上訴人主張未取回本票乃是推卸之詞，倘三百萬之
        本票未在上訴人處，上訴人又何能知道三百萬之本票上金額係以鋼印蓋上。
（六）、系爭四百萬元借款，上訴人於八十四年七月二十四日貸款後，上訴人與其妻
        廖語之全部貸款即出現繳息不正常之現象，直至八十四年十月六日始對所有
        之貸款積欠之利息作一次整理過後即未再繳納，經被上訴人一再催繳，上訴
        人始於八十五年六月十七日再次以其妻廖語向被上訴人申請一百萬元信用貸
        款，全數做為繳納上訴人及其妻所有貸款所積欠之利息六至八個月，利息均
        繳至八十五年八月十七日，展期後之九百萬元並繳納利息至八十五年八月十
        七日，上訴人對系爭之四百萬貸款前後三次繳息一年餘，其主張系爭貸款係
        遭簡錫清冒貸，何以在向被上訴人申請一百萬元信用貸款繳交積欠利息時未
        提出異議，顯然信口胡謅。
（七）、又被上訴人於八十六年三月二十二日向南投地方法院聲請裁定拍賣抵押物時
        ，裁定送達後上訴人並未提抗告，反而去找簡錫清，而由上訴人所提出之錄
        音帶內容：「簡：老的那筆帳沒還給你也沒告訴我」、「陳：怎麼沒說，是
        你告訴我沒關係」、「簡：當初借三百時匯了一百出去，結果二百他沒還掉
        」、「陳：你說當時有辦法可以換家，你就換家」、「簡：要換家，當然有
        ，問題是估不到那麼高」、「簡：拍賣也不是只因這二百萬」、「陳：問題
        是在內啊」、「陳：有錢沒錢都沒關係，想個辦法讓我解套」、「陳：我想
        那好，我應對合作社，不應對私人，對私人有何意思」、「簡：他（指巫鈴
        吉）說老的那天（指甲○○借款那天）發生車禍你忘了嗎？發生車禍和人解
        決的伍萬也是我拿出去的，我（簡錫清）都沒提」、「陳：我知道」，由上
        列對話已明白得知系爭之貸款係為上訴人與簡錫清及巫鈴吉之私人借貸，至
        為明顯，足徵上訴人與被上訴人系爭貸款確實存在，上訴人主張洵非有據。
三、證據：除引用原審立證方法外，補提：放款清單、放款計息單、交易明細查詢表
    各乙件為證。
丙、本院依職權調台灣南投地方法院八十六年度拍字第一八二號拍賣抵押物卷宗，並
    訊問證人陳瓔娟。
      理      由
一、上訴人起訴主張：坐落南投縣名間鄉○○段第三一一、三一一之一、三一八、三
    一八之一等四筆土地（下稱系爭土地）為上訴人所有，上訴人及妻即訴外人廖語
    自民國八十一年起陸續提供系爭土地及其他土地、房屋向被告辦理抵押或信用貸
    款，其中於八十四年五月二十六日上訴人向被上訴人抵押貸款兩筆各新台幣（下
    同）二百五十萬元，廖語抵押貸款乙筆五百萬元，另上訴人分別於八十四年六月
    二十六日及八十四年七月六日信用貸款各五十萬元，而廖語於八十五年六月十七
    日信用貸款一百萬元，合計共貸款一千二百萬元，期間上訴人借貸部分於八十五
    年十一月二十八日償還三十萬元及八十六年二月二十五日償還五百萬元，是上訴
    人尚餘七十萬元未清償，廖語部分尚餘六百萬元未清償，總計尚欠被上訴人六百
    七十萬元。嗣上訴人於八十六年九月十七日向被上訴人查存檔資料再補登存摺，
    竟發現廖語存摺中於八十四年七月間有乙筆三百萬元之新貸放及四百萬新抵押貸
    款，惟查此二筆均非上訴人或妻廖語所辦理，亦未曾領取該款項，然上訴人所有
    系爭土地卻遭設定本金最高限額四百萬元之第二順位抵押權予被上訴人，本件系
    爭之四百萬元借貸之抵押權設定，係委由代書即訴外人許振輝代理，義務人即上
    訴人及妻廖語並未到場，並未附有「印鑑證明」即被辦理設定，被上訴人所提「
    四百萬元」之貸款申請書內，除蓋有上訴人前交付被上訴人職員簡錫清辦理借貸
    繳息之印章外，其餘應由申請人填寫欄內均非上訴人之筆跡，益見系爭四百萬元
    係遭被上訴人職員所冒貸，兩造既無設定本金最高限額四百萬元抵押權之合意，
    且上訴人及妻廖語從未領用四百萬元之抵押貸款，爰起訴請求確認被上訴人對上
    訴人所有系爭土地，於八十四年七月十七日八四南登字第一○○七一號收件，八
    十四年七月十八日所辦理本金最高限額四百萬元之抵押債權不存在，被上訴人應
    將上開四筆土地所辦理本金最高限額四百萬元之抵押權設定登記予以塗銷等語。
二、被上訴人則以：上訴人於八十一年五月間提供其所有系爭土地為其妻廖語對被上
    訴人借款共同擔保存續期間不定期之本金最高限額八百萬元抵押權設定，廖語並
    於八十四年五月二十六日向被上訴人借款五百萬元，嗣上訴人與廖語再於八十四
    年六月二十三日向被上訴人申請借款四百萬元，為此，彼等於八十四年七月十八
    日持系爭土地向地政機關為被上訴人設定第二順位存續期間不定期之本金最高限
    額四百萬元抵押權，並於八十四年七月二十四日向被上訴人申請撥款四百萬元，
    被上訴人則於當日將該筆款項全數撥貸入廖語之存摺內，惟因上訴人急需用錢，
    已先於八十四年七月十九日向被上訴人信用貸款三百萬元，而於領得前開四百萬
    元抵押貸款後，據以清償三百萬元信用貸款，其後，上訴人於八十五年六月十七
    日以廖語名義向被上訴人申請一百萬元信用貸款，充作上訴人及廖語所積欠之貸
    款利息六至八個月，利息均繳至八十五年八月十七日，且申請系爭四百萬元與另
    筆五百萬元貸款合併共計九百萬元辦理展期，依取款條劃面編號欄內記錄，劃面
    編號固定為五位數第三位數為有或無摺欄，０表示有存摺交易，１表示無存摺交
    易，上訴人於八十五年六月十七日申請該筆一百萬元撥貸用於繳息時，已有存摺
    交易之紀錄，上訴人既非不知有系爭貸款，卻未於繳交積欠利息時提出異議，顯
    見並不爭執有系爭貸款情事，又上訴人於八十六年十月四日由名間郵局寄發給被
    上訴人之存證信函內所附之由上訴人親自簽名蓋章未記載完成之本票四百萬元及
    五百萬元本票二紙，而該二紙未經記載完成之本票應是上訴人於辦理換單時所書
    寫之本票，為合併成一筆，後經上訴人重新開立九百萬元之本票辦理完成換單手
    續，而將未記載完成之本票帶回，由此可知，系爭之四百萬元貸款確實存在。縱
    然部分之申請書表非本人簽名，但被上訴人係依所提出之申請書表，核對留存之
    印鑑無誤後辦理核貸，一切均依規定辦理，並無不當之處，且上訴人早於八十一
    年六月一日在被上訴人儲蓄部辦理第一筆貸款時已申請領回土地所有權狀正本四
    張，於八十四年七月十二日向南投地政事務所辦理系爭第二順位抵押權設定時，
    除提出土地所有權狀正本四張外，同時提出戶口名簿影本二份，其中廖語之戶口
    名簿影本尚可看出於八十三年一月十一日校正過，上訴人並蓋印鑑章委託辦理，
    益見確為上訴人辦理第二順位抵押權登記。上訴人固主張系爭二筆貸款領款時取
    款條是由打字機打入金額，未經存戶簽名，顯為被上訴人職員所冒領，但觀之上
    訴人所不爭執之另二筆貸款，即八十四年五月二十六日之五百萬元及八十五年六
    月十七日之一百萬元，與爭執二筆貸款領款方式均相同，並無可議之處。況自上
    訴人所提出上訴人與簡錫清對話之錄音帶內容，足徵上訴人與被上訴人間之系爭
    貸款確實存在，並作為上訴人與簡錫清及巫鈴吉間私人借貸之用。至對保程序僅
    係銀行確認借款人或保證人簽訂借款或保證契約之「真意」而已，並非借款或保
    證契約之成立要件（參照最高法院四十六年台上字第一六三號判例意旨），兩造
    間既合法有效成立契約，自不因有無對保而受影響，是上訴人主張並非有據等詞
    ，資為抗辯。
三、上訴人起訴主張坐落南投縣名間鄉○○段第三一一、三一一之一、三一八、三一
    八之一等四筆土地為上訴人所有，上訴人及妻即訴外人廖語自八十一年起陸續提
    供系爭土地及其他土地、房屋向被告辦理抵押或信用貸款，其中於八十四年五月
    二十六日上訴人向被上訴人抵押貸款兩筆各二百五十萬元，廖語抵押貸款乙筆五
    百萬元，另上訴人又分別於八十四年六月二十六日及八十四年七月六日信用貸款
    各五十萬元，廖語亦於八十五年六月十七日信用貸款一百萬元，合計共貸款一千
    二百萬元，期間上訴人借貸部分於八十五年十一月二十八日償還三十萬元及八十
    六年二月二十五日償還五百萬元，且廖語存摺中於八十四年七月間各有乙筆三百
    萬元及四百萬元新貸放款項，系爭土地於八十四年七月十八日經設定第二順位本
    金最高限額四百萬元之抵押權予被上訴人等情，業據提出土地登記簿謄本四件、
    甲○○及廖語活期儲蓄存款摺影本各乙件、土地抵押權設定契約書影本乙件為證
    （原審卷第一宗，第十至二十頁、第一三一至一四四頁、第二一至二九頁），並
    為被上訴人所不爭執，應堪認定為真實，被上訴人既執前詞茲為抗辯，是本件應
    審究者為上訴人是否有合意以系爭土地為被上訴人設定第二順位本金最高限額四
    百萬元、存續期間不定期之抵押權，並於八十四年七月十九日先向被上訴人信用
    貸款三百萬元，復於八十四年七月二十四日向被上訴人申請並領得四百萬元抵押
    貸款，併為清償三百萬元信用貸款乙情，茲分敘如下。
四、按私文書經本人或其代理人簽名、蓋章或按指印或有法院或公證人之認證者，推
    定為真正，民事訴訟法第三百五十八條第一項定有明文，又不動產物權之移轉及
    或設定，以書面方式為之，此項書面得不由本人自寫，但必須親自簽名或蓋章，
    且契約書內當事人之印章如係真正，而該當事人否認係其本人所蓋或其有授權他
    人代蓋時，應由其負舉證責任（參照最高法院三十一上字第三二五六號判例、三
    十七年上字第八八一六號判例、八十八年度台上字第二０八七號判決意旨）。上
    訴人主張並未同意系爭本金最高限額四百萬元抵押權之設定，此係遭訴外人簡錫
    清冒用印章所辦理之事實，然此為被上訴人所否認，自應由上訴人就此部分負舉
    證責任。經查：上訴人及訴外人廖語曾於八十四年六月二十三日向被上訴人申請
    借款四百萬元，嗣兩造合意於八十四年七月十八日以上訴人為義務人兼債務人、
    廖語為債務人，就上訴人所有系爭土地辦理第二順位本金最高限額四百萬元之抵
    押權設定等情之事實，業據被上訴人提出廖語印鑑卡影本、借款申請書影本、抵
    押權設定契約書影本各乙件為證（原審卷第一宗，第四十九至五十五頁），上開
    借款申請書上蓋有上訴人及廖語名義之印章，該件於八十四年七月十二日簽立之
    抵押權設定契約書，亦蓋有上訴人名義之印章，上訴人對此等印章之真正均不爭
    執，且該設定契約書載明以上訴人所有系爭土地為被上訴人設定本金最高限額四
    百萬元之抵押權，並於同年月十七日併同抵押權設定契約書、戶口名簿、土地所
    有權狀、約定書等資料送交南投地政事務所辦理，此亦有上開抵押權設定契約書
    、土地登記申請書乙件及南投地政事務所八十七年八月十五日投地一字第七九七
    五號函乙件為證（原審卷第二宗，第八十二至九十三頁），並經本院調閱台灣南
    投地方法院八十六年度拍字第一八二號拍賣抵押物卷屬實，上訴人若未同意辦理
    設定系爭抵押權登記，何以提供印章用於前開契約書上，又系爭土地所有權狀業
    於八十一年六月一日經上訴人申請領回，此有卷附土地所有權狀領回申請書影本
    乙件可稽（原審卷第二宗，第五十五頁），如非上訴人提供，何來系爭土地所有
    權狀憑以辦理上開抵押權設定。至上開抵押權設定契約書上之土地標示、擔保金
    額、義務人債務人及義務人兼連帶保證人等相關記載之文字固非上訴人所書寫，
    而係訴外人許振輝即辦理系爭抵押權之代書所填載，此經證人許振輝證述明確，
    然抵押權設定契約書由代書或金融機構之承辦人員填寫之情形不在少數，尚難執
    此遽認本件設定抵押權契約書並未經上訴人之同意，況徵諸台灣南投地方法院八
    十六年拍字第一八二號拍賣抵押物卷內所附為上訴人所不爭執之兩造於八十一年
    五月一日簽立之抵押權設定契約書，其土地標示、擔保金額、義務人債務人及義
    務人兼連帶保證人等相關之記載，亦非上訴人所親簽親載，此為兩造所不爭執，
    堪信為真，既上訴人於八十一年間向被上訴人辦理設定本金最高限額八百萬元時
    ，未親自書寫相關資料，則本件系爭抵押權設定契約書上文字非上訴人所填載，
    自無違常情。又自八十二年七月一日起，申請抵押權設定登記或抵押權內容變更
    登記之權利人為金融機構、義務人為自然人者，得免附義務人之印鑑證明，有卷
    附內政部八十一年十一月十一日（八一）內地字第八一八九五０三號函乙件可參
    ，上訴人執稱被上訴人未檢附其印鑑證明即辦理抵押權之設定顯有失當，自無可
    採，綜上所述，上訴人既於系爭抵押權契約書蓋用印章，並提供土地所有權狀等
    資料以為辦理，足認已有辦理系爭抵押權設定之合意。
五、上訴人復主張未曾於八十四年七月十九日及八十四年七月二十四日分別向被上訴
    人信用貸款三百萬元及抵押貸款四百萬元，此亦為被上訴人所否認，經查：被上
    訴人所提出之八十四年七月十九日三百萬元借款（無擔保）申請書及八十四年七
    月二十四日四百萬元借款（擔保）申請書，所載借款人均為廖語，並同蓋有廖語
    名義之印章，上訴人對此等印章之真正均不爭執，且證人廖語復證稱：「印章是
    我的，名字不是我簽寫的，印章平常都是我在保管，因此印章應是我先生（即上
    訴人）拿去蓋的」、「（問：是否有將你帳戶提供你先生使用？）有」（原審卷
    第一宗，第一六五頁），足認上訴人確有以廖語名義為借款人向被上訴人借貸系
    爭三百萬元及四百萬元，且上開信用貸款三百萬元及抵押貸款四百萬元已分別於
    八十四年七月十九日及同年七月二十四日撥入借款人即廖語於被上訴人處開立之
    帳號０六─０三─一０三九０─九活期儲蓄存款帳戶內，此有上開廖語活期儲蓄
    存摺影本為憑，並為兩造所不爭，復經本院向台中市第二信用合作社調閱廖語借
    款相關資料屬實（本院卷第二宗，第四十七至五十二頁），上訴人如未為該等借
    款申請，被上訴人當無逕為匯款之舉，又系爭三百萬元及四百萬元確憑蓋有廖語
    名義印章之取款條具領，此有該三百萬元及四百萬元之取款條為證（原審卷第一
    宗，第一七八至一七九頁），查前開取款條上確蓋有上訴人不爭執其真正之廖語
    名義印章，此印章與前開申請書上所留者相同，當認係上訴人持以蓋用並領走系
    爭款項。又上訴人曾於八十五年六月十七日以廖語名義再向被上訴人信用貸款一
    百萬，作為繳納上訴人及廖語包含系爭四百萬元在內之所有借款積欠利息，利息
    均繳至八十五年六月十七日，並以存摺為交易，此有被上訴人提出之放款清單暨
    放款計息單、交易明細查詢表各乙件為證（本院卷第一宗，第一一０至一一二頁
    、第一三五至一三九頁），上訴人於八十五年六月十七日申請一百萬元撥貸繳息
    時已為存摺交易，當知帳戶內有系爭四百萬元之貸款，其未於繳交積欠利息時提
    出異議，並如數繳息，自難認其未為系爭借貸事宜。況本件先於八十四年七月十
    八日辦理系爭土地抵押權設定後，再於同年月二十四日辦理及撥放四百萬元抵押
    貸款事宜，與一般銀行借貸情形，均係先辦理抵押權設定，再辦理借貸事宜之程
    序相符，未見有何與一般金融機關辦理抵押貸款之情形相悖之處。又查，系爭四
    百萬元抵押權於八十四年七月十八日登記完畢，並於八十四年七月二十一日由代
    理人領回相關資料，有上開南投地政事務所之函文內容可知，是被上訴人抗辯上
    訴人因需用錢，故於八十四年七月十九日尚未辦妥本件四百萬元抵押貸款時即先
    申請三百萬元短期信用貸款，並於八十四年八月二十四日撥放後，自廖語帳戶領
    取四百萬元，清償上開三百萬元信用貸款一節，亦無違常理。再者，上訴人主張
    抵押貸款四百萬元撥款專用申請書之借款金額及取款條之金額係用打字機打入金
    額與常情不符，然此申請書與取款條上均有上訴人所不爭執之廖語名義之印章蓋
    於其上，並與上訴人所不爭執之另二筆貸款即八十四年五月二十六日之五百萬元
    及八十五年六月十七日之一百萬元之申請書上之金額及領款方式、習慣相同，有
    卷附申請書及取款條等可查，準此，尚難以借款金額及取款條之金額係用打字機
    鍵入之方式，遽謂本件貸款有何可疑之處。而上訴人主張系爭款項之具領，未據
    領款人提供密碼，亦有可議，惟證人張錫賢與林豊民於本院審理時到庭證稱只需
    核對印鑑章，毋須密碼，即可提領款項（本院卷第二宗，第八十三頁），自不得
    謂無密碼領款即有不當。上訴人徒謂係遭訴外人簡錫清冒用印章辦理系爭抵押權
    設定並盜領四百萬元款項，然並未舉證以實其說，參以證人簡錫清亦證稱：上訴
    人前來借款時，雖有陪同上訴人辦理，但未曾經手上訴人印章辦理貸款等語在卷
    （見八十七年十月十五日言詞辯論筆錄），又觀諸上訴人自行提出與訴外人簡錫
    清之錄音帶譯文內容：「簡：老的那筆帳沒還給你也沒告訴我」、「陳：怎麼沒
    說，是你告訴我沒關係」、「簡：當初借三百時匯了一百出去，結果二百他沒還
    掉」、「陳：你說當時有辦法可以換家，你就換家」、「簡：要換家，當然有，
    問題是估不到那麼高」、「簡：拍賣也不是只因這二百萬」、「陳：問題是在內
    啊」、「陳：有錢沒錢都沒關係，想個辦法讓我解套」、「陳：我想那好，我應
    對合作社，不應對私人，對私人有何意思」等情（原審卷第一宗，第二一五至二
    一八頁），且據簡錫清於原審陳稱：「〔問：八十四年甲○○錢給巫先生（即巫
    鈴吉）之情形如何？〕，我是有打電話給甲○○說他借款的二百萬元如果沒有要
    用，信用合作的巫先生要借款，我叫甲○○先將錢借給巫先生，隔天甲○○到信
    用合作社蓋取款條給巫先生，並不是交付現金：：：」等情（見原審卷一第一九
    九、二００頁），益徵上訴人與訴外人簡錫清及巫鈴吉間有私人借貸關係，尤難
    憑此作為認定訴外人簡錫清有冒蓋印章之情。綜上所述，上訴人主張訴外人簡錫
    清冒用其印章辦理系爭抵押權設定並冒領系爭四百萬元抵押貸款乙節，並無其他
    事證可實其說，自難採信。至對保程序，並非借款或保證契約之成立要件（最高
    法院四十六年台上字第一六三號判例意旨可資參照），而金融機構未依規定辦理
    相關資料之登載手續，亦僅違反主管機關相關法令規定，當事人合法成立之借貸
    契約，自不因未辦理對保程序或未依規定登簿而受影響，中華民國銀行商業同業
    公會全國聯合會九十年二月十三日全授字０三四二號函同資參照（本院卷第二宗
    ，第九十七至九十八頁），併此敘明。
六、綜上所述，兩造間確有合意於八十四年七月十八日以上訴人為義務人兼債務人、
    訴外人廖語為債務人，就上訴人所有坐落南投縣名間鄉○○段第三一一、三一一
    之一、三一八、三一八之一號等四筆土地，辦理本金最高限額四百萬元之抵押權
    設定，被上訴人並於同年七月二十四日同意上訴人及訴外人廖語申請借款四百萬
    元，且於同日撥放系爭貸款四百萬元至廖語帳戶，經提領使用，上訴人復未能舉
    證證明系爭抵押權契約已合法終止及抵押權所擔保之債務業已清償，則系爭抵押
    權所擔保之債權仍屬存在，系爭抵押權自不消滅，上訴人訴請確認系爭抵押權不
    存在，並請求被上訴人塗銷系爭抵押權登記，自非正當，原審為上訴人敗訴之判
    決，核無違誤，上訴意旨猶執前詞，指摘原判決不當，求予廢棄，為無理由，應
    予駁回。
七、本件事證已臻明確，兩造其餘攻擊防禦方法均於判決結果不生影響，爰不一一贅
    述，附此敘明。
八、據上論結，本件上訴為無理由，依民事訴訟法第四百四十九條第一項、第七十八
    條，判決如主文。
中      華      民      國    九十      年      四      月     十七     日
~B1民事第四庭審判長法  官  黃斐君
~B2                法  官  張浴美
~B3                法  官  張鑫城
右為正本係照原本作成。
如對本判決上訴，須於收受判決送達後二十日內向本院提出上訴書狀，其未表明上訴
理由者，應於提出上訴後二十日內向本院提出上訴理由書（須按他造人數附具繕本）
，並繳納送達用雙掛號郵票拾份（每份參拾肆元）。
上訴時應提出委任律師或具有律師資格之人之委任狀；委任有律師資格者，另應附具
律師及格證書及釋明委任人與受任人有民事訴訟法第四百六十六條之一第一項但書或
第二項（詳附註）所定關係之釋明文書影本。
~B                書記官  劉智文
中      華      民      國    九十      年      四      月     二十     日
附註：
民事訴訟法第四百六十六條之一（第一項、第二項）
對於第二審判決上訴，上訴人應委任律師為訴訟代理人。但上訴人或其法定代理人具
有律師資格者，不在此限。
上訴人之配偶、三親等內之血親、二親等內之姻親，或上訴人為法人、中央或地方機
關時，其所屬專任人員具有律師資格並經法院認為適當者，亦得為第三審訴訟代理人
。
                                                                        Ｙ


司法院資訊處製作；財團法人民間司法改革基金會備份。
